【裁判字號】    99,消債聲,3
【裁判日期】    990527
【裁判案由】    聲請免責
【裁判全文】
臺灣嘉義地方法院民事裁定             99年度消債聲字第3號
聲  請  人
即  債務人  寅○○
代  理  人  邱創典律師
管  理  人  陳正芳律師
債  權  人  中國信託商業銀行股份有限公司
法定代理人  庚○○○○
代  理  人  己○○
代  理  人  乙○○
債  權  人  萬泰商業銀行股份有限公司
法定代理人  癸○○
代  理  人  甲○○
債  權  人  聯邦商業銀行股份有限公司
法定代理人  丙○○
代  理  人  戊○○
            子○○
債  權  人  台中商業銀行股份有限公司
法定代理人  辛○○
債  權  人  臺灣土地銀行股份有限公司
法定代理人  辰○○
代  理  人  卯○○
債  權  人  國泰世華商業銀行股份有限公司
法定代理人  丁○○
代  理  人  壬○○
            丑○○
上列當事人間因消費者債務清理事件，債務人聲請清算，前經本
院裁定准予清算，並於99年1月19日裁定終止清算程序確定後，
本院裁定如下：
    主  文
債務人寅○○應予免責。
    理  由
一、本院於民國99年3月9日發函通知全體無擔保債權人，於15日
    內就本院應否裁定免除債務人債務表示意見，下列債權人則
    均具狀表示不同意債務人免責，意見如下：
(一)、債權人萬泰商業銀行股份有限公司（下稱萬泰銀行）陳報意
    旨略以：債務人之現金卡於92年11月開始動用時即提領新台
    幣（下同）35,000元，清償後復於94年6 月提領60,000元、
    94年8 月提領18,000元、94年10月提領31,000元、95年1 月
    提領23,000元。債務人應可避免債務擴大，卻仍恣意提領，
    至負擔過重債務，實有不免責事由。況債務人現年41歲，若
    能再節約開支，子女成年後，非不能清償債務。
(二)、債權人國泰世華商業銀行股份有限公司（下稱國泰世華銀行
    ）陳報意旨略以：依債務人信用卡消費明細，債務人大量用
    信用卡繳交保費，且在衣蝶百貨、菜公店土窯雞、數位通電
    訊生活館皆有奢侈消費，此等消費行為已遠超其經濟能力所
    能負擔，顯有消費者債務清理條例第134 條第4 款規定情形
    。
(三)、債權人台中商業銀行股份有限公司（下稱台中商銀）陳報意
    旨略以：債權人礙難同意債務人免責，請鈞院依職權裁定。
(四)、債權人聯邦商業銀行股份有限公司（下稱聯邦銀行）陳報意
    旨略以：債務人於95年11月即協商毀諾無須每月再支出協商
    款項，故每月支出應已有餘裕。依消費者債務清理條例第13
    3 條規定，法院應為不免責裁定。
(五)、債權人中國信託商業銀行股份有限公司（下稱中信銀行）陳
    報意旨略以：債務人借款時預借80,000元現金，負債逾越可
    支配所得，不啻將舉債風險轉嫁債權人承擔，不符公平原則
    。又債權人正值壯年，應竭力清償債務，以免消債條例遭濫
    用。並請鈞院調查債務人是否因浪費、賭博或其他投機行為
    ，致負擔過重債務，而生開始清算原因。另請審酌有無構成
    消債條例第133 條前段不應免責情事。
二、債務人則主張：
(一)、債務人之夫自93年起無故離家出走，至96年8 月離婚止，均
    未負擔家庭及小孩扶養教育費用，債務人每月薪水又僅2 萬
    餘元，無法負擔3 位小孩之扶養教育費用，始生負債。又債
    務人聲請清算前2 年之收入為583,348 元，每月必要支出為
    交通費378 元、健保及勞保每月2,592 元、水費1,003 元、
    電費1,139 元、通信費440 元、膳食費每月10,000元，以上
    兩年內之必要支出為631,896 元，債務人之前夫未曾分擔，
    債務人之日常生活每遇不足，則由債務人之妹支應等語。
(二)、另對債權人聲請狀所列事由，提出答辯如下：
  1.債務人聲請前2 年之收入為583,348 元，二年支出為631,89
    6 元，不足額為48,548元，故債務人聲請前2 年間無可處分
    之財產，而本件清算債權人分配所得，顯然高於聲請清算前
    2 年債務人可處分之財產，故債權人聯邦銀行、中信商銀認
    債務人有消費者債務清理條例第133 條之不免責事由，應有
    誤會。
  2.另債權人國泰世華銀行、萬泰商業銀行認債務人有過度消費
    情事，應不予免責。然查，債務人投保國泰人壽保險分別自
    82 年 、86年、87年及92年開始，均非本件負債後始投保，
    就投保種類有終身保險及保本定期2 種，如果該保險是債權
    人所謂之浪費，就常情言，債權人之主管應亦難予認同。又
    如債務人在債務發生前未參加保險，本次即無清算財產來源
    。是所謂債務人有浪費情事，亦屬不實。
  3.債務人之子女雖距成年分別有2 、4 及7 年之久，惟就一般
    常情而言，子女雖成年，然因學業而無法謀生，需靠父母扶
    養並供應教育費用者比比皆是，而就債務人所支出之子女教
    育及扶養費用，均低於行政院主計處所公布之最低月消費平
    均水準，債務人已撙節開支。
  4.且受清算之人受有諸多各種限制，實不得已，否則債務人亦
    不願清算。
三、本院之判斷；
(一)、債務人寅○○依消費者債務清理條例聲請清算事件，前經本
    院裁定開始清算程序後，因債務人之清算財團財產分配完結
    ，普通債權人分配總額為81,102元，業經本院依同條例第12
    7 條第1 、2 項規定終止清算程序確定在案，已據本院調取
    97年度消債清字第17號及97年度執消債清字第4 號卷宗核閱
    無誤，堪予採認。
(二)、按法院為終止或終結清算程序之裁定確定後，除別有規定外
    ，應以裁定免除債務人之債務，消費者債務清理條例第132
    條定有明文。消費者依清算程序清理債務，於程序終止或終
    結後，為使其在經濟上得以復甦，以保障其生存權，除本條
    例另有不予免責之規定外，例如：第133 條、第134 條等，
    就債務人未清償之債務採免責主義，法院為終止或終結清算
    程序之裁定確定後，應以裁定免除其債務。本條之立法理由
    可資參照。另按法院裁定開始清算程序後，債務人有薪資、
    執行業務所得或其他固定收入，而普通債權人之分配總額低
    於債務人聲請清算前2 年間，可處分所得扣除自己及依法應
    受其扶養者所必要生活費用之數額者，法院應為不免責之裁
    定，但債務人證明經普通債權人全體同意者，不在此限，同
    條例第133 條定有明文。經查：
  1.債務人聲請清算前兩年間前後任職於菜公店土窯雞餐廳（期
    間自95年9 月10日至95年11月30日；96年7 月1 日至97 年9
    月9 日，薪資所得每月22,66 8 元）、台灣彩券（期間由95
    年12月1 日至96年6 月30日，每月薪資為25,000 元 ）。此
    經調閱本院97年度消債清字第17號卷宗、97年度執消債清字
    第4 號卷宗互核無訛，並有菜公店土窯雞餐廳在職證明書、
    債務人之財政部台灣省南區國稅局96年綜合所得稅各類所得
    資料清單及稅務電子閘門財產所得調件明細表在卷可稽，堪
    信為真。是本件債務人在聲請清算前2 年期間可支配所得為
    544,032 元（計算式：25,000元×7月 ＋22,668元×17月＝
    560,356 元）。
  2.另查，債務人與前夫育有3 名子女，此亦有債務人之全戶戶
    籍謄本可為憑徵。再查，行政院內政部所公佈98年度台灣省
    低收入戶每人每月平均最低基本生活費為9,829 元，此經行
    政院內政部98年度台內社字第0980031312號函公告在案，堪
    認屬實。倘依前揭台灣省低收入戶每人每月平均最低基本生
    活費標準計算自己及與前夫共同扶養3 名子女之必要生活費
    用數額，則債務人聲請清算前2 年期間必要生活費用為589,
    740 元【每月9,829 元×（1 人＋3/2 人）×24月＝589,74
    0 元】。
  3.綜上計算，本件債務人在聲請清算前2 年期間之收入為560,
    356 元，已不足支應債務人日常生活必要支出之589,740 元
    。又普通債權人分配總額為81,102元，已如前述。是普通債
    權人之分配總額即未低於債務人聲請清算前2 年間可處分所
    得扣除自己及依法應受其撫養者所必要生活費用之數額。揆
    諸首揭規定，本件債務人即無消費者債務清理條例第133 條
    所定應裁定不免責之事由。
(三)、至於債權人國泰世華銀行、萬泰商業銀行認債務人有過度消
    費情事，應不予免責云云。次按債務人有下列各款情形之一
    者，法院應為不免責之裁定，但債務人證明經普通債權人全
    體同意者，不在此限：……四、因浪費、賭博或其他投機行
    為，致財產顯然減少或負擔過重之債務，而生開始清算之原
    因。消費者債務清理條例第134 條定有明文。申言之，法院
    審查債務人免責之聲請時，倘債務人於聲請清算前之相當期
    間內，為鉅額消費或作奢侈性、浪費性之商品或服務消費，
    而與其通常生活所需，顯不相當，或有其他情事，在客觀上
    顯係在濫用消費者債務清理程序以規避其應負擔之償還責任
    ，而有違誠信原則時，始得具以為不免責之裁定，資以衡平
    債權人及債務人之權益。查：
  1.債權人國泰世華銀行主張依債務人使用之信用卡消費明細款
    ，債務人大量使用信用卡繳交保費，且在衣蝶百貨、菜公店
    土窯雞、數位通電訊生活館皆有奢侈消費，顯有消費者債務
    清理條例第134 條第4 款規定情形云云，固據提出債務人93
    年10月11日至95年3 月29日間信用卡交易明細表為證。惟查
    ：
    (1)債務人以信用卡繳納國泰人壽保險費部分：查債務人前為
      要保人與保險人國泰人壽於82年至87年間訂立4 份終身壽
      險保險契約、於92年3 月17日訂立3 份保本定期保險契約
      ，被保險人分別為債務人本人及3 名子女，此有債務人所
      提保險契約7 份在卷可稽。保險契約為現代社會重要理財
      工具，訂立保險契約，雖有助於儲蓄金錢、分擔共同危險
      、平攤危險成本，惟債務人未因此獲得任何物質上享受；
      且保險成本與保險費用業經大數法則精算，債務人支付保
      險費用難認損益不相當，是債務人以信用卡繳納保險費用
      ，尚難遽認為奢侈性、浪費性之服務消費，亦非賭博或其
      他投機行為。況且，上開保險契約業經分別解約，所領回
      之保險費97,059元，已列為清算財團，分配予各債權人，
      有清算財團債權分配表可稽。凡此，已極盡債務人之所能
      清償其所負債務，難謂其有何奢侈或浪費可言。
    (2)又債務人雖於衣蝶百貨、菜公店土窯雞、數位通電訊生活
      館刷卡消費，惟其中衣蝶百貨、數位通電訊生活館屬經營
      百貨業務之業者或日常用品之販售，一般通常之人於百貨
      公司購買生活必需之用品，亦所在多有，債權人復未陳報
      提出消費種類項目，本院實難僅憑消費金額處所，認定該
      些支出並非日常生活所必需。退步言之，縱認前揭於餐廳
      及百貨公司之刷卡消費非屬日常生活必要支出，然查，債
      務人普通債權額為864,810 元、前揭刷卡消費行為時間分
      散於93至95年2 年間、消費金額約莫2 萬餘元，是系爭刷
      卡消費行為未讓債務人負擔過重債務，亦非因系爭刷卡消
      費行為致生開始清算原因，則債權人前揭主張與法尚有未
      合，為本院所不採。
  2.另債權人萬泰銀行主張聲請人透過現金卡、超額提領等情，
    固均提出借款明細表以為憑證。惟債權人所提出之資料，乃
    債務人預借現金之交易明細，即債務人向該金融機構借款之
    紀錄，然此與債務人密集刷卡消費之情有間。是該明細表僅
    能證明債務人於該段期間數次提款或由該金融機構代償之事
    實，尚無從認定債務人有何奢侈浪費之行為。且一般消費者
    商用現金卡預借現金或因消費性借款、或因投資型借款、或
    因更舉新債務以供借新還舊，亦時有所聞。債權人僅憑上開
    預借現金事實，逕認聲請人存有浪費、賭博或投機行為，殊
    嫌速斷，為本院所不採信。
四、綜上所述，本院審酌債務人生活狀況與其消費之內容、原因
    ，認債務人並無消費者債務清理條例第133條前段或第134條
    各款所定之情事，依首開說明，自應裁定本件債務人免責。
中    華    民    國    99    年    5     月    27    日
                民事第二庭  法  官  曾文欣
以上正本係照原本作成
如不服本裁定，應於裁定送達後10日內，以書狀向本院提出抗告
，並繳納抗告費新臺幣1千元
中    華    民    國    99    年    5     月    27    日
                            書記官  李彩娥

司法院資訊處製作；財團法人民間司法改革基金會備份。
